【裁判字號】    95,簡上,105
【裁判日期】    951122
【裁判案由】    確認本票債權不存在
【裁判全文】
臺灣屏東地方法院民事判決             95年度簡上字第105號
上  訴  人  乙○○
被上訴人    甲○○
訴訟代理人  丙○○
上列當事人間請求確認本票債權不存在事件，上訴人對於民國95
年7 月13日本院95年度潮簡字第53號第一審判決提起上訴，本院
於95年11月8 日言詞辯論終結，判決如下：
    主  文
上訴駁回。
第二審訴訟費用由上訴人負擔。
    事實及理由
一、上訴人起訴主張：被上訴人持有伊簽發之發票日為民國93年
    4 月29日、金額新臺幣（下同）50萬元、票號539977號、未
    載到期日之本票1 紙（下稱系爭本票），向本院聲請裁定准
    予強制執行，經本院以94年度票字第3115號裁定在案。然系
    爭本票係因上訴人前曾向訴外人即被上訴人之訴訟代理人丙
    ○○（即被上訴人之母）借款，經丙○○之要求始行簽發，
    惟上訴人僅向丙○○借款約10萬元，故逾越10萬元之部分，
    被上訴人所持有之系爭本票對上訴人應無票據權利存在，故
    提起本訴。原審為上訴人敗訴之判決，於本院聲明：(一)原判
    決廢棄；(二)系爭本票之債權超過10萬元部分不存在等語。
二、被上訴人則以：上訴人自90年初即陸續向被上訴人之訴訟代
    理人丙○○借貸，嗣於93年間，由上訴人與丙○○結算後，
    始由上訴人簽立系爭本票予丙○○，再由丙○○贈與被上訴
    人而取得系爭本票，故上訴人主張並未借貸50萬元，僅借貸
    約10萬元，並不實在。於本院聲明：上訴駁回。
三、兩造不爭執事項：
    系爭本票為上訴人所簽發交付予訴外人丙○○，丙○○再無
    償轉讓與被上訴人。
四、兩造爭執事項：
    上訴人是否因向丙○○借貸而簽發系爭本票？
五、經查：
  (一)按票據法第14條所謂以惡意取得票據者，不得享有票據上之
    權利，係指從無權處分人之手，受讓票據，於受讓當時有惡
    意之情形而言，如從有正當處分權人之手，受讓票據，係出
    於惡意時，亦僅生票據法第13條但書所規定，票據債務人得
    以自己與發票人或執票人之前手間所存人的抗辯之事由對抗
    執票人而已，尚不生執票人不得享有票據上權利之問題，最
    高法院著有67年台上字第1862號判例可資參照。是以，本件
    系爭本票既為上訴人本人所簽發予被上訴人之訴訟代理人丙
    ○○，而丙○○再無償轉讓予被上訴人，被上訴人即非從無
    處分權人之手受讓票據，依上揭判例說明，尚不生票據法第
    14條第1 項規定不得享有票據權利之問題，僅生該條第2 項
    之無對價取得系爭本票，不得享有優於被上訴人前手即丙○
    ○之權利之問題，故本件被上訴人是否對上訴人享有系爭本
    票之債權存在，仍應視丙○○就上訴人所簽發之系爭本票是
    否得享有票據上之權利，合先敘明。
  (二)次按票據固為無因證券，票據債務人不得以自己與發票人或
    執票人前手間所存在之抗辯事由，對抗執票人。然發票人非
    不得以自己與執票人間所存之抗辯事由對抗執票人，此觀票
    據法第13條本文之反面解釋自明；又如發票人一旦提出其基
    礎原因關係不存在之對人抗辯，執票人自應就該基礎原因關
    係存在之積極事實，負舉證責任，最高法院87年度台上字第
    1601號判決足資參照。本件被上訴人固主張伊係因前手丙○
    ○借款予上訴人而收受系爭支票，而上訴人則自認曾向丙○
    ○借貸10萬元，而否認其他40萬元之借款，提出其基礎原因
    關係不存在之對人的抗辯，則被上訴人因係無償取得系爭本
    票，固對於已交付其他40萬元借款、消費借貸關係有效成立
    之積極事實，自應負舉證責任。然被上訴人就其他40萬元部
    分，未舉證證明已交付借貸之金錢，自不得憑持有系爭本票
    ，而認定上訴人與被上訴人前手丙○○間就40萬元部分之消
    費借貸關係存在。是被上訴人辯稱因前手借貸而取得50萬元
    票據權利云云，除10萬元部分為上訴人所不爭執而堪採信，
    其餘40萬元部分，被上訴人尚不得主張因借貸而取得票據權
    利。
  (三)惟按交付票據之原因甚多，或為贈與、或為買賣、或為確保
    當事人間已存在之法律關係、或為消滅已存在之法律關係，
    非僅囿於金錢借貸一端而已。本件上訴人既僅向被上訴人之
    前手丙○○借貸10萬元，何以簽發系爭本票50萬元？上訴人
    自認其餘40萬元係因承擔其友人王醫師積欠丙○○之匯款30
    餘萬元，其餘數萬元則與丙○○約定領到保險金之後，為報
    達丙○○平日借錢之恩情，故簽發總共50萬元之系爭本票予
    丙○○等語（見原審卷第22、48頁、本院卷第33、40頁）。
    故系爭本票其他40萬元部分，其中30餘萬元係承擔債務，其
    餘數萬元則係無償贈與之事實，即堪認定。而上訴人所承擔
    之債務尚未清償，及上訴人承諾於領得保險金後無償贈與數
    萬元之贈與條件已成就（即以領得保險金）之事實，為兩造
    所不爭執，是被上訴人自得本於債務承擔及贈與之原因事實
    ，而取得系爭本票之其他40萬元之票據權利。
  (四)另按票據行為，為不要因行為，執票人不負證明關於給付之
    原因之責任，如票據債務人主張執票人取得票據出於惡意或
    詐欺時，則應由該債務人負舉證之責，最高法院64台上字15
    40號判例亦可資參照。本件上訴人雖辯稱丙○○曾將伊簽發
    之本票交還，伊已將本票撕毀云云。惟此為被上訴人所否認
    ，上訴人亦未舉證以實其說，故自難認丙○○取得系爭本票
    有惡意或詐欺之情形，上訴人自不得以此對抗被上訴人，而
    主張被上訴人不得行使系爭本票之權利。
六、綜上所述，被上訴人雖係無償受讓系爭本票，惟系爭本票之
    票據債權既係屬存在，則依上揭說明，被上訴人自得享有系
    爭本票之票據債權甚明，故上訴人訴請確認被上訴人就系爭
    本票超過10萬元之票據債權不存在，即無理由。原審就上開
    請求，為上訴人敗訴之判決，並無違誤，上訴意旨求予廢棄
    改判，為無理由，應駁回其上訴。
七、本件事證已臻明確，兩造其餘主張及所提證據經審酌後認均
    與判決不生影響，爰不一一論列，併此敘明。
八、據上論結，本件上訴為無理由，依民事訴訟法第436 條之1
    第3 項、第449 條第1 項、第78條，判決如主文。
中    華    民    國    95    年    11    月    22    日
                  民事第二庭    審判長法  官  阮世賢
                                      法  官  吳思怡
                                      法  官  楊文廣
正本係照原本作成。
本件不得上訴。
                                      書記官  顏子仁
中    華    民    國    95    年    11    月    22    日


司法院資訊處製作；財團法人民間司法改革基金會備份。
